【裁判字號】    90,訴,236
【裁判日期】    920910
【裁判案由】    貪污
【裁判全文】
臺灣屏東地方法院刑事判決                            九十年度訴字第二三六號
    公  訴  人  臺灣屏東地方法院檢察署檢察官
    被      告  子○○
    被      告  癸○○
    被      告  甲○○
    被      告  寅○○
    共      同
    選任辯護人  吳澄潔
右列被告等因貪污案件，經檢察官提起公訴（八十七年度偵字第一八六九號、八十九
年度偵字第一三０六號），本院判決如左：
     主 文
子○○、癸○○、甲○○、寅○○均無罪。
     理  由
一、公訴意旨略以：
（一）被告子○○係屏東縣滿州鄉鄉長，被告甲○○為滿州鄉公所建設課技士，負責
      該鄉公所各項工程之規劃、設計、監工及驗收，均係依法令從事公務之人員，
      緣被告子○○明知財政部國有財產局所有之滿州鄉○○段四五六地號上之土地
      為其子即被告癸○○所非法佔用（竊佔部分已罹於追訴權時效），供被告癸○○居住及營業之用，為圖利被告癸○○，以方便被告癸○○日後在該地上開設
      釣蝦場、租車店、電動玩具店，竟於八十四年間指示亦知情之被告甲○○，由
      被告甲○○以台灣電力公司開發電源基金管理委員會（下稱電基會，該會嗣於
      九十一年間裁撤，所屬業務改由台電公司促進電力開發協助金審議委員會辦理
      ）補助款，在前揭土地上設計施作擋土牆及排水溝工程，且為免遭外界質疑其
      有圖利自己家人之嫌，遂以施作地點附近即滿州段一七八之四號土地之住戶戊○○為名，將該工程命名為「戊○○宅後擋土牆工程」，以掩人耳目，而後再
      將該工程經指定之廠商比價後，由正嚴營造有限公司以新台幣（下同）八十七
      萬二千元得標，並於同年十二月底完工。
（二）被告子○○復基於概括圖利他人之概括犯意，明知與其曾同時擔任滿州鄉第十
      四屆鄉民代表之丁○○所要求興建於滿州鄉○○路一五０巷內之駁坎工程，係
      為解決丁○○及其親友在該處私人土地上泥土流失之問題，與公眾利益並無關
      連，竟為圖利余某起見，於八十五年間指示亦知情之被告甲○○予以規劃設計
      該駁坎，除動用前述電基會補助款用以支付工程款外，並允諾將該工程交由並
      無營造牌之丁○○施作，余某乃向子○○所指定辦理比價之正嚴營造有限公司
      及緯橋土木包工業（下稱緯橋公司）借牌後，於同年七月間以四十七萬七千元
      得標，並於同年十一月間完工。
（三）被告子○○明知國有財產局所有之滿州鄉○○段林三九八、林二五六、林三九
      九及林四００等四筆土地均係與其曾同任滿州鄉第十四屆鄉代之辛○○所非法
      占用，為圖陳某出入該林地之方便，竟於八十六年間指示亦知情之被告甲○○
      以實際上已由省水利局施作完畢之「港仔堤防橋樑復建工程」為名，製作不實
      之請款計劃及明細表，向電基會詐領補助款九十四萬元，用以支付修建該道路
      之費用，足生損害於台電公司。
（四）被告子○○明知滿州鄉公所自八十五年十一月至八十七年六月間所發包並由緯
      橋土木包工業及大興土木包工業（下稱大興公司）所分別得標之永靖村春興路
      巷道道路改善工程、滿州村老佛路道路改善小型工程、里德路公墓道路工程、
      溝子墘至南興路排水溝改善工程、九棚村三灣路改善工程、永靖村永南路排水
      護坡復建工程及永靖村道路及擋土牆興建工程等七件總金額五百卅萬元之工程
      ，均係被告癸○○向緯橋及大興土木包工業借牌所標，竟基於圖利被告癸○○
      之概括犯意，讓被告癸○○連續標得上述工程。
（五）卯○○係喬迪營造有限公司負責人，緣該公司於八十八年五月初標得滿州鄉公
      所所發包之「信天宮水泥路面改善工程」，卯○○為感謝被告子○○於該工程
      發包前僅指定由喬迪營造及建大營造辦理比價，使最終喬迪營造得以四十二萬
      二千元得標，遂於同年五月中旬親自將現金十萬送至滿州鄉○○路一六號交予
      其妻即被告寅○○，並囑被告寅○○將該喬迪營造所致贈之工程回扣轉交予子
      ○○，而被告子○○、寅○○夫婦明知該筆現金係喬迪營造因承包工程所交付
      之回扣款，竟共同將之收下未予退還。
（六）案經乙○○告發及法務部調查局屏東縣調查站移送偵辦（被告子○○、癸○○
      另涉違背職務收賄部分已另為不起訴處分確定），因認被告癸○○涉犯政府採
      購法第八十七條第三項罪嫌（僅指借牌承包溝子墘至南興路排水溝改善工程部
      分），被告甲○○涉犯貪污治罪條例第五條第一項第二款、修正前第六條第一
      項第四款及刑法第二百十六條、第二百十三條行使不實公文書等罪嫌，被告寅
      ○○涉犯貪污治罪條例第四條第一項第三款之罪嫌，被告子○○涉犯貪污治罪
      條例第四條第一項第三款、第五條第一項第二款、修正前第六條第一項第四款
      及刑法第二百十六條、第二百十三條行使不實公文書等罪嫌。
二、按犯罪事實應依證據認定之，無證據不得推定其犯罪事實，不能證明被告犯罪者
    ，應諭知無罪之判決，刑事訴訟法第一百五十四條、第三百零一條第一項分別定
    有明文。又犯罪事實之認定，應憑真實之證據，倘證據是否真實尚欠明確，自難
    以擬制推測之方法，為其判斷之基礎。且認定犯罪事實之證據係指足以認定被告
    確有犯罪行為之積極證據資料而言，該項證據自須適合於被告犯罪事實之認定，
    始得採為斷罪資料。故刑事訴訟上之證明資料，無論其為直接或間接證據，均須
    達於通常一般人均不致有所懷疑，而得確信其為真實之程度，始得據為有罪之認
    定，若關於被告是否犯罪之證明未能達此程度，而有合理懷疑之存在，致使無從
    形成有罪之確信，根據罪證有疑，利於被告之證據法則，即不得據為不利被告之
    認定（最高法院五十三年臺上字第六五六號、二十九年上字第三一０五號、七十
    六年度臺上字第四九八六號及三十二年上字第六七號判例參照）。
三、公訴人認被告四人分別涉有前開罪嫌，無非係以被告子○○、甲○○之供述，證
    人戊○○、卯○○、丁○○、辛○○、壬○○、鄭正義、鄭登城等之證述，及勘
    驗筆錄多份、國有財產局台財產南改第八八０００二三０九號函一紙、帳冊等在
    卷可稽，資為其論據。
四、訊之被告子○○、甲○○、癸○○、寅○○均堅決否認有何前開犯行，被告子○○辯稱：我在滿州鄉長任內，固然曾經指示辦理前揭工程等事項，但都是考量人
    民財產安全之保障、當地實際需要及陳情內容等因素後，方予施作，並沒有使任
    何人獲取不法利益之意圖，不能因陳情人具有鄉民代表之身分，即推認我有圖利
    之犯意，且相關公文書之內容均屬實在，另癸○○早已成年，並在外賃屋居住多
    年，他是否曾借牌參與前述工程之競標，以及寅○○是否曾收受卯○○十萬元，
    我均不知情等語；被告甲○○辯稱：前揭工程，我均係依法辦理，並無圖利他人
    或將不實事項登載於公文書之情事；被告癸○○辯稱：我並沒有借牌承包溝子墘
    至南興路排水溝改善工程等語；被告寅○○辯稱：我沒有收過卯○○的錢等語。
五、經查：
（一）按「貪污治罪條例之圖利罪之成立，不僅行為人須有為自己或第三人圖得不法
      利益之犯意，且行為人須有將圖得不法利益之犯意，顯現於外之積極行為，始
      能構成，至是否為圖利行為，則應視其行為客觀上有無違反執行職務所應遵守
      之法令，或有無濫用其裁量權，致影響裁量決定之公平性與正確性而論。若公
      務員之行為，客觀上並無違反執行職務所應遵守之法令，或不足以證明其有濫
      用裁量權致影響裁量決定之公平性及正確性之情形，尚不能以其行為對於他人
      有利，即認有圖利他人而應以圖利罪相繩。」、「貪污治罪條例上所謂圖利他
      人之罪，雖以有圖利自己或他人之意思而表現於行為者，即已成立，而不以實
      際上得利為必要。然必須所圖者為不法之利益，始克相當，倘所圖者不能視為
      不法利益，除犯他項罪名外，要難遽以上開罪名論擬。」（最高法院八十三年
      度台上字第二六五四號、八十五年度台上字第二六五七號著有判決可資參照）
      ；次按公訴人所指貪污治罪條例第六條第四款之圖利罪，依九十年十一月七日
      修正之規定，係以對於主管或監督之事務，明知違背法令，直接或間接圖自己
      或其他私人不法之利益，因而獲得利益，而為其構成要件。如行為人並無圖利
      之故意，縱其行為結果，使得他人獲得利益，亦不得認其行為屬於圖利，合先
      敘明。
（二）關於「戊○○宅後擋土牆」及「滿州鄉○○路一五０巷」駁坎工程部分：
  １、按「人民之生存權、工作權及財產權應予保障。」為憲法第十五條所賦予人民
      之基本權之一，準此，不惟人民得請求政府以積極作為，對其生存權、工作權
      及財產權有所威脅之危害，加以排除或預防，政府亦有義務以實際作為，落實
      憲法保障人民基本權之意涵；且個人乃組成公眾之份子，對於個人利益之保障
      本屬維護公益之一部分，因此行政作為之結果，在客觀上雖僅有少數特定人可
      獲致利益，倘其之立基係出於落實執行憲法或法律之內涵（憲法或法律之內涵
      本身，即屬一種公益之顯示，故忠實執行憲法及法律，乃實現公益之主要手段
      ），即屬公益之實現，自不得指為係在圖利該特定人等，更不得認該特定人等
      所獲取之利益，係屬不法。
  ２、查本件「戊○○宅後擋土牆」工程，其興建目的係在「避免土石滑落危及生命
      、財產安全」；而「滿州鄉○○路一五０巷」駁坎工程之興建目的，則係在於
      「解決水土流失」等問題，已據公訴人於起訴書中論敘甚詳，爰不另贅述。雖
      公訴人認上開工程僅使被告癸○○及案外人丁○○獲有利益，然該等工程之目
      的即在於保障滿州鄉民之生存權及財產權，縱在客觀上僅有鄉民癸○○、丁○○明顯獲有保障，依前開說明，已不能認該等工程全與公益無關，並認癸○○
      、丁○○因此所獲取者係屬不法之利益，更不得因丁○○主動無償提供私人土
      地配合興建公共工程，而反推認該工程係在圖利丁○○（如此，以後誰敢無償
      提供土地供政府使用興建公共工程；政府機關又何敢接受民眾善心，而節省公
      帑之支出）。況且，滿州鄉○○段四五六地號除被告癸○○在使用外，尚供戊○○及其餘鄉民等使用，為證人戊○○、及前任滿州鄉長庚○○於本院調查時
      證述屬實；另該駁坎工程亦保障丁○○四鄰居民免受水土流失所引發之威脅，
      亦據證人丁○○於本院調查時證述甚詳；足見前揭工程，亦非僅鄉民即被告癸○○、證人丁○○獲有利益而已。故公訴人前開主張，應屬誤會，尚無從採為
      被告子○○、甲○○之不利認定。
（三）關於「港仔提防橋樑復建工程」部分：
  １、按「刑法第二百十三條之公務員登載不實罪之成立，除客觀上公務員在其職務
      上所掌公文書，有為虛偽不實之登載行為，且足生損害於公眾或他人外，其在
      主觀上須明知為不實，所謂明知係指直接之故意而言，故若為間接故意或過失
      ，均難繩以該條之罪」（最高法院六十九年台上字第五九五號判例意旨參照）
      。本件公訴人係主張被告子○○、甲○○明知「港仔提防橋樑復建工程」業經
      前臺灣省水利局施作完畢，猶以該工程施作內容製作不實公文書，而據以向電
      基會詐領補助款等語，然查，前臺灣省水利局及屏東縣政府均未曾在滿州鄉境
      內施作如公訴人所稱「港仔提防橋樑復建工程」，有經濟部水利署九十二年六
      月二十四日經水工字第０九二五０二八六五二０號、屏東縣政府九十二年七月
      十八日屏府工土字第０九二０一一二六九三號函各一紙在卷可稽，故被告子○○、甲○○主觀上應無「明知該工程已經施作完畢」之認識甚明。又該「港仔
      提防橋樑復建工程」既未經任何機關予以施作，被告子○○、甲○○以修建該
      工程之名義，致函電基會請求予以補助施作，該項函文之內容顯與事實相符，
      自不得認係虛偽之登載，被告子○○、甲○○此部分所為亦與刑法第二百十三
      條之構成要件有間。
  ２、另前開工程經電基會核准補助，並予撥款而開始施作後，被告子○○、甲○○
      始發覺原設計之部分內容已無實際需要，仍變更部分設計，惟其餘部分乃確實
      依計畫施作完畢等情，業經被告子○○、甲○○供述甚詳，核與證人丙○○於
      調查站應訊時所述相符，並經本院依職權調閱該工程卷宗全卷查閱無訛，且該
      工程竣工後，經電基會現場履勘亦認確與原計畫大致相符，並無將補助款移作
      他用之情事，為證人即時任電基會補助款審核人員之蔡慧美於本院調查時證述
      甚詳，復有該會九十年五月十八日（九０）電策字第九０一０四三Ｂ六號函文
      一紙在卷可憑。是以，被告子○○、甲○○既已將上開補助款項忠實執行於該
      工程本身，其等即無將該補助款據為「不法所有」及「行使不實公文書」等意
      圖甚明，更無所謂「施用詐術之行為」，故公訴人認該等款項係其等向電基會
      所詐得等語，顯屬誤會。至電基會嗣後雖認依原計畫所施作完工之「混凝土路
      面」應屬「道路」，並不具原申請計畫之「提防引道」性質，乃要求扣除部分
      工程款九十八萬八千元，惟此係因該會與滿州鄉公所間，就原計畫中之「混凝
      土路面」之性資，彼此認知不同所致，亦僅生該會是否追回此部分補助款之問
      題而已，亦不得以此反推認被告子○○、甲○○自始即有詐欺之意。
  ３、又上開「混凝土路面」固通往辛○○之居處，為被告子○○、甲○○所不爭執
      ，惟該路面係沿舊有碎石小徑所鋪設，並非從新開挖所設，且原路徑已經公眾
      通行數十年等各情，業經證人辛○○、丑○○於本院調查時證述甚詳，互核相
      符，並有丑○○當庭所繪製之現場圖一紙附卷可參，可見，該路面之鋪設，無
      非藉此增進利用該路通行之不特定公眾之通行便利、安全等利益，自不得僅認
      係在圖使辛○○（及其家人）之通行獲有較便利之不法利益而已，故被告子○○、甲○○辯稱：確無圖利辛○○之意圖等語，洵非無稽。
（四）關於子○○知情癸○○借牌承攬工程部分：
  １、滿州鄉公所辦理之「九棚村三灣路改善工程」、「永靖村永南路排水護坡復建
  工程」及「永靖村道路及擋土牆興建工程」，係被告癸○○向大興公司借牌得
      標一節，固據證人鄭正義、鄭登城於調查站應訊時證述屬實，惟此等工程之開
      標時間，均係在政府採購法公布施行以前（八十七年五月二十七日公布，八十
      八年五月二十七日開始施行），為公訴人所肯認，應無該法之適用甚明，故被
      告癸○○所為即非法所不允，其因此獲取之工程利潤，已難指係不法之利益。
      況被告子○○究係如何知悉上情，而本於圖利故意，准予被告癸○○標得該等
      工程等節，並未據公訴人詳予勾稽，本院已難逕自揣測，並令被告子○○詳予
      說明，更不能僅據被告子○○、癸○○係父子身分，即任意忖度被告子○○必
      當知悉此情。
  ２、另滿州鄉公所辦理之「永靖村春興路巷道道路改善工程」、「滿州村老佛路道
      路改善小型工程」、「里德路公墓道路工程」、「溝子墘至南興路排水溝改善
      工程」，均係由壬○○所經營之緯橋公司實際競標所標得，並非由被告癸○○
      向該公司借牌得標等情，業經證人壬○○於調查站、偵訊及本院調查時證述甚
      詳，核與被告癸○○、證人己○○於本院調查時所述內容相符，復有前開工程
      卷宗等在卷可稽，洵可認定。且證人壬○○於調查站及偵訊時，均一致證稱如
      前述，有調查筆錄二份及偵訊筆錄一份在卷可稽，公訴人主張壬○○曾經證述
      ：該等工程係癸○○借牌得標云云，尚屬誤會，亦不能採為不利被告癸○○、
      子○○之認定。
（五）關於收取卯○○回扣部分：
  １、證人卯○○於調查站應訊中及本院調查時，固均指稱曾委託某自稱「熊太太」
      之人將十萬元轉交予被告子○○等語，惟其就何以交付該筆款項，於調查站中
      係稱：這是要給子○○之工程規費等語，嗣於本院調查時卻結證稱：這是要拜
      託子○○轉交給「信天宮」之香油錢等語，前後不一，該筆款項是否確係工程
      回扣，已足生疑。
  ２、且據證人卯○○於調查站中所述：「（調查員問：請詳述你送子○○十萬元規
      費的經過？）我在八十八年五月十四日提款後一、二天的某日下午，我一個人
      開車到子○○鄉長家，我是問當地居民熊鄉長家在那裡，經人指點找到的，當
      時我沒和熊鄉長事先約好，所以他不在家。」，及於本院調查時結稱：「（法
      官問：妳去子○○家之前，妳是否曾與子○○聯絡好？）沒有，我是臨時要過
      去的，我不知道他家在那裡，我是沿路問過去的，子○○事前不知道我要過去
      。」、「（法官問：錢是子○○向妳要的，還是妳主動拿出來的？）子○○他
      不知道我要拿錢出來，是我主動拿出來的。」等語，足見卯○○之所以交錢，
      純乃其個人片面意願，被告子○○不僅無要求回扣之舉，其事前對卯○○所為
      更係毫無所悉，是被告子○○是否確有收取回扣之意，亦有疑義。
  ３、另證人卯○○於調查中雖稱：係熊太太收下錢等語，惟此業經被告寅○○堅決
      否認，且證人卯○○所指之「熊太太」是否即是被告寅○○，經命卯○○當庭
      指認結果（於此之前，卯○○從未指認係被告寅○○收取該筆款項），證人卯
      ○○稱：「（辯護人問：妳當天去鄉長家的時候，妳是否有見過在庭的熊太太
      〈指被告寅○○〉？）我當天不是交錢給在庭的熊太太。」、「（法官問：妳
      錢到底是交給何人？）我是交給一個女生，那個人她自稱她是熊太太，但是我
      不確定是否是在場的寅○○。」等語，亦查無實據可資證明被告寅○○曾經收
      受該筆款項。而被告子○○、寅○○之住處，除供其等飲食居住外，並另作為
      被告子○○之服務處，出入份子甚雜，業經被告寅○○於本院調查時供述甚詳
      ，核與鄉鎮地方選舉之常態相符，應可採信，因此，本件亦不能排除係第三人
      向卯○○訛稱其係「熊太太」而矇得該筆款項之可能，是被告寅○○否認收受
      該筆款項等語，即非不可採信。況縱認被告寅○○確曾收取該筆款項，考諸卷
      附證據資料，亦查無被告寅○○於收取前已知該款項係屬工程回扣，或被告寅
      ○○於收受後，曾將此情轉知被告子○○之跡象，自不宜僅憑證人卯○○尚有
      疑義之證詞，即推認被告子○○、寅○○有共同收取回扣之行為。
五、綜據上述，本件公訴人認被告四人涉有前開罪嫌所舉之證據資料，經本院調查審
    閱後，認尚不足得有不利於被告四人之心證，此外，本院復查無其他積極證據足
    認被告四人有公訴意旨所指之犯行，揆諸前揭法條及判例意旨，即應為有利於被
    告四人之認定，為其等無罪之諭知。
六、又本件被告子○○、甲○○已起訴部分既經為無罪之諭知，移送併辦之臺灣屏東
    地方法院檢察署八十八年度偵字第一四八四號、九十一年度偵字第一五八二號部
    分，自難認與已起訴之部分有何裁判上一罪關係，本院顯無從併予審究，合應退
    由檢察官另行偵辦。
據上論斷，應依刑事訴訟法第三百零一條第一項，判決如主文。
本案經檢察官黃莉琄到庭執行職務。
中      華      民      國      九十二      年      九      月    十    日
                                      臺灣屏東地方法院刑事第一庭
                                          審判長法  官  潘正屏
                                                法  官  許心
                                                法  官  林世民
右正本證明與原本無異。
檢察官如不服本判決應於收受本判決後送達後十日內向本院提出上訴書狀，其未敘述
上訴理由者，並得於提起上訴後十日內向本院補提理由書狀（均須按他造當事人之人
數附繕本）「切勿逕送上級法院」
被告四人不得上訴。
                                                書記官  薛慧茹
中      華      民      國      九十二      年      九     月    十    日


司法院資訊處製作；財團法人民間司法改革基金會備份。
